臺灣臺北地方法院刑事判決　　　　　　　 96年度易字第111號
公　訴　人　臺灣臺北地方法院檢察署檢察官
被　　　告　乙○○
指定辯護人　本院公設辯護人　張寅煥
上列被告因竊盜案件，經檢察官提起公訴（95年度偵字第27485
號），本院判決如下：
    主  文
乙○○竊盜，處拘役拾日，如易科罰金，以新臺幣壹仟元折算壹
日；減為拘役伍日，如易科罰金，以新臺幣壹仟元折算壹日。緩
刑貳年。
    事  實
一、乙○○因患有癲癇合併智能不足、及其他一般醫學狀況所致
    之器質性精神疾病，致其辨識行為違法之能力顯著減低。其
    於民國九十五年十二月六日下午六時十分許，在臺北市○○
    區○○路八號麥當勞館前店櫃臺處，見甲○○拿取錢包後書
    包未闔上，竟意圖為自己不法之所有，徒手竊取甲○○所有
    、放置於書包內之ＭＰ３隨身聽一台（市價約為新台幣七千
    元），得手後即前往該店餐飲區用餐。嗣因不詳顧客目睹乙
    ○○上開行竊經過，告知甲○○上情，並陪同其前往指認，
    當場於乙○○所使用之餐桌上起出其遭竊之ＭＰ３隨身聽一
    台，經質問乙○○後，其因一時驚慌而往店外逃逸，俟經警
    於同日下午六時十五分許，據報前往現場，而在臺北市○○
    區○○路四十二號前逮捕乙○○。
二、案經臺北市政府警察局中正第一分局報告臺灣台北地方法院
    檢察署檢察官偵查起訴。
    理  由
壹、證據能力部分：
    本案被告乙○○及其辯護人對於本判決所引用之各項傳聞證
    據之證據能力，於法院調查證據時，知有第一百五十九條第
    一項不得為證據之情形，均未於言詞辯論終結前聲明異議，
    茲審酌該等言詞陳述及書面陳述作成時之情況，並無不宜作
    為證據之情事，依刑事訴訟法第一百五十九條之五之規定，
    得作為證據。
貳、實體部分：
一、訊據被告矢口否認有上揭竊盜犯行，辯稱：伊是看到地上有
    一個黑色的東西，就把它撿起來放在桌上，並不是竊盜云云
    （見本院九十六年七月六日審判筆錄第二頁），然查：
  (一)被告於案發時間，在麥當勞館前店櫃臺處，見被害人甲○○
    拿取錢包時書包未闔上，而伸手竊取其放置於書包內之ＭＰ
    ３隨身聽一台，得手後前往該店餐飲區用餐，嗣因不詳顧客
    目睹上開行竊經過而告知被害人，並陪同前往指認，當場於
    被告餐桌上起出遭竊之ＭＰ３隨身聽一台，被告並於受質問
    後，因一時驚慌而往店外逃逸，而臺北市○○區○○路四十
    二號前為警逮捕等情，業據證人即被害人甲○○於警詢、及
    本院審理中證述甚詳（見偵查卷第六至八頁、本院卷第十八
    至十九頁），並有贓物認領保管單一紙、失竊物品照片二幀
    在卷可佐（見偵卷第十三至十四頁），應堪信為真實。
  (二)被告雖於本院審理中辯稱：上開物品是從地上撿起來的云云
    ，然此核與其於警詢中自承：伊在麥當勞內趁一位學生購買
    餐飲的時候，用手伸進她的書包，拿她的ＭＰ３，伊完全是
    因為好奇的關係，伊不知道是什麼東西，伊認為是收音機，
    伊一直以為那位學生書包內的東西是別人的東西，所以才會
    手伸進去拿，是什麼東西伊不知道，伊只知道伊手伸進去書
    包拿東西，希望法官原諒我等語（見偵查卷第十至十一頁）
    ，已有未合；佐以證人甲○○證稱：我的ＭＰ３放在書包最
    裡面，不可能掉下去，且排在我後面的人說她有看到被告手
    伸進去等語，益徵被告係徒手竊取被害人放置於書包內之Ｍ
    Ｐ３隨身聽無誤，故其前揭所辯，應係事後卸責之詞，不足
    採信。
  (三)綜上所述，本案事證至為明確，被告犯行已堪認定，應依法
    論科。
二、核被告所為，係犯刑法第三百二十條第一項之竊盜罪。次按
    ，刑法第十九條所規定責任能力之內涵，係採取生理學及心
    理學之混和立法體例，易言之，區分其生理原因與心理結果
    二者，則就生理原因部分，實務即可依醫學專家之鑑定結果
    為據，而由法官就心理結果部分，判斷行為人於行為時，究
    屬無責任能力或限制責任能力與否。在生理原因部分，以有
    無精神障礙或其他心智缺陷為準；在心理結果部分，則以行
    為人辨識其行為違法，或依其辨識而行為之能力，是否屬不
    能、欠缺或顯著減低為斷。行為人不能辨識其行為違法之能
    力或辨識其行為違法之能力顯著降低之情形，例如重度智障
    者，對於殺人行為完全無法明瞭或難以明瞭其係法所禁止；
    行為人依其辨識違法而行為之能力欠缺或顯著減低之情形，
    例如被害妄想症之行為人，雖知殺人為法所不許，但因被害
    妄想，而無法控制或難以控制而殺害被害人。而本案被告前
    因患有癲癇合併智能不足、及因癲癇及其他一般醫學狀況所
    致之精神疾病，而於日常生活照顧、社交功能或遵守一般行
    為規範與常人相較都有明顯受損，加上認知及語言能力不佳
    ，所以對於事務正確理解及是非對錯之區分已有嚴重影響，
    此一般情形應是持續且退化之狀態等情，此有馬偕紀念醫院
    九十六年六月九日以馬院醫精字第０九六００００八九二號
    函檢送之精神鑑定報告一份在卷可稽，是被告於本件案發時
    ，確有因精神障礙及其他心智缺陷之生理原因，而影響其責
    任能力乙情，至堪認定；惟本院尚應審究者，乃被告行為時
    之心理結果，是否已達不能辨識其行為違法或辨識行為違法
    之能力顯著減低之情形；參諸被告於偵查中辯稱：是東西掉
    下去了，我撿起來，我手拿著，因為太緊張了，所以跑掉，
    五、六年前有去過一次警察局等語（見偵卷第三十頁），嗣
    於本院審理時亦供稱：我沒有偷竊，…，我沒有伸手進去（
    被害人）書包裡面拿包西，我看到地方有黑色的東西，把它
    撿起來，我當時有跑出去，因為我害怕等語（見本院九十六
    年七月六日審判筆錄第二頁），且證人甲○○亦到庭證稱：
    我說我要報警，被告就衝出去等語（見本院卷第十八頁背面
    ），顯見被告主觀上尚能粗淺區分竊盜及單純撿拾地上財物
    之違法性不同，並有為行竊者將會被捉進警察局之大致認識
    ，佐以被告於行竊後，竟公然將竊得之贓物放置於餐桌上他
    人可明顯察覺之處，而無立即逃逸、或加以掩飾之行為，核
    與常情不符，堪認被告確因罹患前述精神疾病，而致其行為
    時辨識行為違法之能力，較一般人顯著減低，惟尚未達完全
    無法辨識其行為違法之程度，是被告於行為時之精神狀態應
    僅達精神耗弱之程度，爰依刑法第十九條第二項之規定，減
    輕其刑。至上開精神鑑定報告之鑑定結果中認被告行為時極
    可能因癲癇合併智能不足，以致於不能辨識其行為違法而犯
    案乙節，然因「心理結果」係屬法院依全案卷證資料綜合判
    斷之事項，已如前述，是上開鑑定報告關於此部分之記載，
    僅供本院酌參，附此敘明。爰審酌被告因精神疾病，對其行
    為違法之認識較低，且被告竊得之財物價值並非至鉅，事後
    並經被害人領回，表示願意原諒被告之犯行、暨其犯罪手段
    ，犯罪後否認犯行之態度等一切情狀，量處如主文所示之刑
    ，並諭知易科罰金之折算標準。又被告犯罪時間在九十六年
    四月二十四日以前，合於減刑條件，爰依中華民國九十六年
    罪犯減刑條例第二條第一項第三款、第七條之規定，減其宣
    告刑二分之一。再者，被告前未曾受有期徒刑以上刑之宣告
    ，有台灣高等法院被告全國前案紀錄表在卷可稽，此次因受
    精神障礙影響一時衝動難抑所致，且被害人亦表達不願追究
    之意，經此刑之宣告後，應知警惕而無再犯之虞，本院因認
    暫不執行其刑為當，爰依刑法第七十四條第一項第一款規定
    ，併諭知緩刑二年，以勵自新。
三、末按，「有第十九條第二項及第二十條之原因，其情狀足認
    有再犯或有危害公共安全之虞時，於刑之執行完畢或赦免後
    ，令入相當處所，施以監護。但必要時，得於刑之執行前為
    之」，固據刑法第八十七條第二項定有明文，惟審酌被告雖
    行為時辨識行為違法之能力有漸受病症影響之退化現象，惟
    尚無犯罪科刑之前科紀錄，有臺灣高等法院被告前案紀錄表
    一紙在卷可憑，此次因一時貪念，致有本案犯行，侵害法益
    尚微，復經其父親丙○○到庭表示被告現與之同住，平日並
    無暴力、攻擊傾向或竊盜習慣，希望由家人自行照顧等語（
    見本院審判筆錄第四頁），難認其有再犯或有危害公共安全
    之虞，因認尚無依公訴人之請求，而依刑法第八十七條第二
    項令入相當處所，施以監護之必要，附此敘明。
據上論斷，應依刑事訴訟法第二百九十九條第一項前段、刑法第
三百二十條第一項、第十九條第二項、第四十一條第一項前段、
第七十四條第一項第一款，刑法施行法第一條之一，中華民國九
十六年罪犯減刑條例第二條第一項第三款、第七條，判決如主文
。
本案經檢察官陳重言到庭執行職務。
中　　華　　民　　國　　96　　年　　7　　月　　31 　日
　　　　　　　　　刑事第十三庭  審判長法　官  吳佳薇
                                      法  官  鍾素鳳
                                      法  官  李明益
上正本證明與原本無異。
如不服本判決，應於判決送達後10日內向本院提出上訴狀（應抄
附繕本）。告訴人或被害人如對於本判決不服者，應具備理由請
求檢察官上訴，其上訴期間之計算係以檢察官收受判決正本之日
期為準。
                                      書記官  周小玲
中　　華　　民　　國　　96　　年　　8 　　月　　3 　　日
